【裁判字號】    99,台上,491
【裁判日期】    990128
【裁判案由】    偽造文書
【裁判全文】
最高法院刑事判決              九十九年度台上字第四九一號
上  訴  人  甲○○
選任辯護人  俞兆年律師
            許哲嘉律師
上  訴  人  乙○○
選任辯護人  許哲嘉律師
上列上訴人等因偽造文書案件，不服台灣高等法院台中分院中華
民國九十六年十一月二十九日第二審判決（九十五年度上訴字第
一七○六號，起訴案號：台灣台中地方法院檢察署九十二年度偵
字第四六九○號），提起上訴，本院判決如下：
    主  文
原判決撤銷，發回台灣高等法院台中分院。
    理  由
本件原判決撤銷第一審諭知上訴人甲○○、乙○○無罪之判決，
依修正前刑法牽連犯從一重改判論處上訴人等共同連續行使偽造
私文書，足以生損害於公眾及他人罪刑，固非無見。
惟查：(一)、原判決事實欄記載「甲○○於民國八十六年七月八日
向丙○○、林蓁蓁與劉猶謝介紹購買陳秋鎮之土地，林蓁蓁、劉
猷謝、丙○○等人合資以丙○○名義向陳秋鎮購買位於台中縣沙
鹿鎮○○○段○路厝小段第一○七九（應有部分82/400）、一○
八○、一一三七（應有部分112/400 ）、一一六五號等四筆農地
，雙方約定總價（新台幣，下同）一千九百八十萬元」（見原判
決第一頁末四行至次頁第二行），亦即認定甲○○於八十六年七
月八日始介紹丙○○、林蓁蓁、劉猶謝向陳秋鎮購買前揭土地。
然又載稱「丙○○於八十六年五月五日匯款四百萬元、八十六年
六月二日匯款三百萬元給陳秋鎮，劉猶謝則於八十六年六月二十
七日匯款三百萬元給甲○○、八十六年七月二十一日匯款一百三
十萬元給陳秋鎮，另開立……支票三張交付陳秋鎮，用以支付上
開土地價款」（見原判決第二頁第三至十一行），即又認丙○○
、劉猶謝於尚未經甲○○介紹前揭土地買賣之前，即已分別支付
價款予陳秋鎮。其就甲○○究於何時為前揭土地買賣之介紹及買
受人丙○○在何時支付價款之事實認定，前後相互矛盾，難認適
法。(二)、有罪判決書，應記載對於被告有利之證據不採納之理由
，如漏未記載，即有判決不備理由之違背法令，刑事訴訟法第三
百十條第二款、第三百七十九條第十四款前段分別定有明文。原
判決就甲○○辯稱其與陳秋鎮有與林蓁蓁、劉猶謝協議，由劉猶
謝取回面額二百六十萬元價款支票（發票日八十六年十月十五日
），但須將前揭第一○七九、一○八○、一一三七號土地過戶至
溫志文名下一節，雖以茍協議屬實，則未付尾款既減少約一半，
供擔保土地理應減少，但乙○○送件申辦所有權移轉之土地仍有
三筆，其價值竟高達一千四百六十餘萬元，且於約定付清尾款四
個月期限未屆至前，即將上開三筆土地設定最高限額抵押權予台
中縣沙鹿鎮農會，而謂「協議一事，應屬子虛烏有」，並據以指
駁上訴人等所辯無足憑採（見原判決第九頁第一行至第十一頁第
九行）。惟陳秋鎮在偵查中經訊以：「該三張支票有無兌現？」
時，證稱：「其中二張支票沒有兌現，由劉猶謝先拿回去，劉猶
謝說他在國外有投資，目前無法支付該款項，當時我的土地已移
轉給他，但我沒有將該二張支票提示，就將該二張支票交給甲○
○，再由其轉交給劉猶謝，但我要求將其中的土地過戶回來給我
作保障，但最後沒有過戶回我的名義，因為我當時遭銀行查封，
如果過戶回我的名義，會被銀行查封，所以，劉猶謝及林蓁蓁、
甲○○、溫志文及我在一起協議，將要移轉回來的土地暫移轉給
溫志文外（名）下」（見偵查卷第八二至八三頁），復在第一審
經詰以：「錢付不清楚，協調了幾次？」、「後來條件有談好嗎
？」時，證述：「好幾次」、「後來甲○○向他們協調後，表示
部分土地要再過戶回來」（見一審卷(二)第五頁）各等語。陳秋鎮
上開證言，對上訴人等否認犯罪之辯解，係屬有利之證據，原判
決未予審酌，亦未說明究如何不足據為甲○○曾與林蓁蓁、劉猶
謝為上開協議之有利論斷，即遽謂甲○○上揭所辯「應屬子虛烏
有」，非唯速斷，並有判決不備理由之違誤。(三)、原判決雖以「
劉猶謝於原審（第一審）證稱『甲○○有匯一百萬元給我，是因
為雙方的借貸關係，我也有匯款給甲○○，甲○○是在買賣關係
之外將我跟他的借貸扯進來』等語。該筆一百萬元借款既為甲○
○與劉猶謝間之私人借貸，自與林蓁蓁等三人與陳秋鎮間買賣系
爭四筆土地之買賣價款不可混為一談」，而謂「林蓁蓁等三人已
給付本件買賣價款達一千七百二十萬元，應可認定」（見原判決
第八頁第十一至十七行）。然該已給付之「一千七百二十萬元」
價款，依原判決事實欄所載，係丙○○先後匯款四百萬元、三百
萬元給陳秋鎮，劉猶謝分別匯款三百萬元、一百三十萬元給甲○
○、陳秋鎮，及劉猶謝簽發三百萬元、二百九十萬元支票予陳秋
鎮（均經提示付款）等款項之總計。惟甲○○並非出賣人，劉猶
謝在第一審既證稱與甲○○間有私人借貸關係，則劉猶謝前開匯
款予甲○○之三百萬元，何以列入前揭土地買賣之價款給付？原
判決悉未說明論述，即遽將該款項加計為丙○○、劉猶謝支付前
揭土地價款之總金額內，不唯理由欠備，亦有證據上理由矛盾之
可議。上訴意旨指摘原判決不當，非無理由，因原判決上述之違
背法令，影響於事實之確定，本院無可據以自為裁判，應將原判
決撤銷，發回原審法院更為審判。原判決認有修正前刑法牽連犯
關係之使公務員登載不實罪部分，基於審判不可分原則，亦應併
予發回。
據上論結，應依刑事訴訟法第三百九十七條、第四百零一條，判
決如主文。
中    華    民    國  九十九  年    一    月  二十八  日
                      最高法院刑事第六庭
                          審判長法官  謝  俊  雄
                                法官  陳  世  雄
                                法官  吳  信  銘
                                法官  徐  文  亮
                                法官  劉  介  民
      本件正本證明與原本無異
                                      書  記  官
中    華    民    國  九十九  年    二    月    二    日
                                                      K

司法院資訊處製作；財團法人民間司法改革基金會備份。
